【裁判字號】    97,訴更(一),3
【裁判日期】    971119
【裁判案由】    返還定金
【裁判全文】
臺灣高雄地方法院民事判決           97年度訴更(一)字第3號
原      告  乙○○
被      告  甲○○
上列當事人間返還定金事件，本院於民國97年11月5 日言詞辯論
終結，判決如下：
    主  文
被告應給付原告新臺幣捌拾萬元，及自民國九十七年一月二十五
日起至清償日止，按週年利率百分之五計算之利息。
訴訟費用由被告負擔。
本判決於原告以新台幣貳拾柒萬元為被告供擔保後，得假執行；
但被告如以新台幣捌拾萬元為原告預供擔保，得免為假執行。
    事實及理由
一、原告主張：兩造於民國95年9 月13日簽訂不動產買賣契約書
    （下稱系爭契約），由原告以新台幣（下同）1,300,000 元
    向被告買受坐落高雄縣內門鄉○○段294-1 地號、應有部分
    1/6 之土地（下稱系爭土地），原告於簽約時，即交付400,
    000 元定金，雙方並約定被告應於訂約日起3 日內將所有權
    移轉登記所需一切證件備妥交付予原告，俟稅單核發及被告
    交付印鑑之同時，原告應交付800,000 元，至尾款100,000
    元則待所有權移轉登記完畢後交付。詎被告於訂約、收受定
    金後，遲不交付分管契約書、印鑑證明、增值稅繳納證明等
    移轉所有權登記所需文件，屢經催促，非但仍拒不提出，且
    於95年11月13日、96年1 月25日，兩度以存證信函藉詞僅收
    受定金200,000 元，要求原告再給付200,000 元，始願辦理
    所有權移轉登記，惟原告既已於訂約時交足400,000 元定金
    ，自無再給付200,000 元之義務；又原告向高雄縣政府稅捐
    稽徵處旗山分處申報本件土地移轉，經核定土地增值稅稅額
    為70,003元，原告依系爭契約第6 條約定通知被告繳納，被
    告仍拒不繳交，致無法辦理所有權移轉登記。被告遲不交付
    本件之印鑑證明、增值稅繳納證明，經原告4 次寄發存證信
    函催促被告履行未果後，原告乃以96年8 月15日旗山郵局第
    139 號存證信函依法解除系爭契約，而系爭契約既因被告違
    約而解除，原告自得依系爭契約第13條約定，請求被告加倍
    返還所受領之款項。為此，爰依系爭契約、民法第259 條第
    1 項第2 款等法律規定，提起本件訴訟，並聲明求判決：被
    告應給付原告新臺幣80萬元，及自起訴狀繕本送達被告之翌
    日起至清償日止，按週年利率5%計算之法定遲延利息，並願
    供擔保以代釋明，請准宣告得為假執行等語。
二、被告則以：原告於簽約時僅交付200,000 元定金，被告要求
    修改系爭契約內簽收400,000 元之記載，為原告所拒，並稱
    將儘速匯付200,000 元，惟迄未匯付，故本件係原告違約在
    先；又被告早已依約將土地所有權狀正本、已用印之買賣契
    約公契暨土地增值稅申報書交付與原告，惟原告仍一再催告
    被告提出分管契約書，惟系爭土地共有人共有10餘人，部分
    已遷移他鄉，如要全體共有人作成土地分管契約書，實強人
    所難，何況被告之前手移轉登記系爭土地予被告時，亦未出
    具分管契約書，且系爭契約內亦無提出分管契約書之約定，
    故原告顯係無理要求；再者，系爭契約其他特約事項欄已約
    定：「本案買賣標的物係農牧用地，如無法取得農地農用證
    明移轉登記時，買賣雙方同意撤銷本合約，回復原狀」，而
    原告委請代書向內門鄉公所請領農地農用證明未獲允准，依
    上開契約條款，系爭契約即應失效而回復原狀，原告並無解
    除契約或請求違約金之餘地。又農地買賣依土地稅法第39條
    之2 規定不課徵土地增值稅，原告稱本件應繳納增值稅70,0
    03元，係屬不合，且原告既未依約給付足額定金，被告自無
    需配合辦理繳稅等語，資為抗辯。並聲明求為判決駁回原告
    之訴；如受不利判決，願供擔保請准宣告免為假執行。
三、兩造爭執與不爭執之事項：
    不爭執部分：
（一）兩造於95年9 月13日簽訂系爭契約，由原告以1,300,000
      元向被告買受系爭土地。雙方約定原告應於簽約時交付定
      金400,000 元，被告應於訂約日起3 日內將移轉所有權登
      記所需證件備妥交付原告；俟稅單核發及被告交付印鑑之
      同時，原告應交付800,000 元；尾款100,000 元則待所有
      權移轉登記完畢後交付。被告於訂約後，已交付土地所有
      權狀正本與原告。
（二）被告於95年11月13日、96年1 月25日，兩度以存證信函稱
      僅收受定金200,000 元，催告原告補足定金餘額200,000
      元。
（三）原告於訂約後多次要求被告交付系爭土地之分管契約書、
      印鑑證明、增值稅繳納證明；被告均未予交付。
（四）被告依系爭契約第6 條約定應負擔土地增值稅；原告向高
      雄縣政府稅捐稽徵處旗山分處申報本件土地移轉，經核定
      稅額為70,003元，並通知被告繳納，被告未予繳納。
（五）原告以96年8 月15日旗山郵局第130 號存證信函解除系爭
      契約，經被告收受。
    爭執部分：
（一）原告有無於簽立系爭契約時交付定金400,000 元？
（二）被告有無交付分管契約供原告申請農地農用證明書？
（三）被告就本件系爭土地之買賣，有無可歸責之原因？原告解
      除系爭買賣契約是否合法？
（四）原告得否請求被告加倍返還定金？
四、得心證之理由：
（一）原告有無於簽立系爭契約時交付定金400,000 元？
      原告主張於簽立系爭契約時，即交付400,000 元定金予被
      告之情，業據提出兩造均不爭執之系爭契約為證，觀之系
      爭契約第2 條明定：於本契約成立同時由乙方（即原告）
      即付40萬元予甲方（即被告）作為定金，甲方於當日如數
      收訖不另立據。且上開條款處亦有被告不爭執為其親筆書
      寫之「收到訂金（按應為定金之誤）肆拾萬元正，甲○○
      ，9. 13 」等字跡，有系爭契約1 份在卷可證（參本院96
      年度審訴字第1757號卷第10-14 頁），足認原告於簽立系
      爭契約時，即交付400,000 元定金予被告一節堪信為事實
      ，況證人即處理本件系爭契約之代書盧慈香亦於檢察官偵
      查中結證稱：當時原告拿40萬元現金給被告，2 人當場點
      鈔，為伊親眼所見，被告點完40萬元，收起來後，方在契
      約上簽名、蓋手印等語，此據本院調取台灣高雄地方法院
      檢察署96年度偵字第20504 號卷證核閱明確，益徵原告所
      述交付定金400,000 元之情為真。又被告雖一再指陳：僅
      收到原告所給予之現金20萬元，被告要求修改系爭契約內
      簽收400,000 元之記載，為原告所拒，並稱將儘速匯付
      200,000 元，惟迄未匯付云云，惟此與系爭契約之記載及
      證人盧慈香之證述均不同，且被告就其所稱均未能提出有
      何關聯性或必要性之證物、證人等證據，被告雖請求訊問
      證人陳忠海、吳玟鋒等節，惟被告亦自承簽訂系爭契約與
      交付定金時只有兩造與代書盧慈香在場，則陳忠海、吳玟
      鋒既非於前揭時地，親至現場見聞該簽約及交付定金之人
      ，實無從證明上開簽約及交付訂金之現場情況，當無訊問
      必要。再者，一般不動產交易，因金額龐大，衡諸常情，
      豈有賣方未先行點收相關定金金額是否正確，即率爾在買
      賣契約書上，書立已收受若干元乙情？凡此種種，並參酌
      被告識字且能書寫，又年逾五旬，應有相當生活經驗等情
      ，其指述顯有違社會常情，無法遽為採信。從而，被告所
      稱僅收受定金200,000 元，原告未給付足額定金，有違約
      事由云云，難信為真。
（二）被告有無交付分管契約供原告申請農地農用證明書？
  １、按土地為農業用地者，為鼓勵持續作農業使用，農業發展
      條例設有不課徵土地增值稅、免徵遺產稅、贈與稅、田賦
      之優惠規定（參照農業發展條例第37條、第38條），以農
      業用地移轉或繼承時作農業使用為要件，自須每宗地號之
      農業用地均作農業使用，始與優惠要件相合致，得申請主
      管機關核發農業用地作農業使用證明書，以利申辦賦稅優
      惠；再按農業用地間有共有之情形，共有人如已約定分管
      者，僅能各就其分管部分自由使用、收益，無從干預他共
      有人分管部分，乃民法規定共有物得約定分管之當然結果
      。共有人之一對於他共有人分管部分，使之持續作農業使
      用，乃法律上所不能，如其就自己按應有部分而分管之部
      分作農業使用，即遵守農地農用之規定，合乎鼓勵之本旨
      ，於其移轉或繼承時，仍應予以優惠待遇。查本件系爭契
      約不動產標示所附地籍圖有劃斜線標明分管位置，且經被
      告簽名與蓋指印確認（參卷附地籍圖謄本、本院96年度審
      訴字第1757號卷第15頁），足徵被告確曾向原告表示其應
      有部分於系爭土地之分管位置，又被告亦不爭執並未給付
      系爭土地分管契約書予原告，從而，本件原告無從申請取
      得農地農用證明書，自屬可歸責於被告。
  ２、復按探求契約當事人之真意，應通觀契約全文，依誠信原
      則，從契約之主要目的及經濟價值等作全盤之觀察，若契
      約文字，有辭句模糊，或文意模稜兩可時，固不得拘泥於
      所用之辭句，但解釋之際，並非必須捨辭句而他求，倘契
      約文字業已表示當事人真意，無須別事探求者，即不能反
      捨契約文字更為曲解（最高法院17年上字第1118號判例參
      照）。經查：被告另抗辯本件系爭契約其他特約事項約定
      ：「本案買賣標的物係農牧用地，如無法取得農地農用證
      明而無法移轉登記時，買賣雙方同意撤銷本合約回復原狀
      」等語（見本院96年度審訴字第1757號卷第13頁），惟觀
      之上開特約事項約定應係指客觀上無法取得農地農用證明
      之情，本件既係因被告未交付分管契約書而致原告無法申
      請取得農地農用證明，自與上開特約事項不相符，是以被
      告主張系爭契約因該當特約事項業經撤銷而歸於無效，洵
      屬無據。
（三）被告就本件系爭土地之買賣，有無可歸責之原因？原告解
      除系爭買賣契約是否合法？
      系爭土地因無法申請核發農業用地作農業使用證明書而無
      從適用農業發展條例不課徵土地增值稅之優惠規定，業如
      前述，而依系爭契約第6 條規定土地增值稅應由被告負擔
      ，被告亦不爭執應負擔系爭契約土地增值稅以及尚未給付
      印鑑證明、增值稅繳納證明予原告等節。而按給付無確定
      期限者，債務人於債權人得請求給付時，經其催告而未為
      給付，自受催告時起，負遲延責任；前項催告定有期限者
      ，債務人自期限屆滿時起負遲延責任；契約當事人之一方
      遲延給付者，他方當事人得定相當期限催告其履行，如於
      期限內不履行時，得解除其契約，民法第229 條第2 項前
      段、第3 項、第254 條分別定有明文。查本件被告遲未交
      付分管契約書、印鑑證明、增值稅繳納證明予原告，經原
      告以旗山郵局第7 、23、25、130 號存證信函催告被告交
      付上開文件資料，否則逕行解除契約，嗣被告仍未交付，
      原告復以旗山郵局第130 號存證信函解除系爭契約，而被
      告確有收受前開存證信函等情，業據原告提出前開郵局存
      證信函及掛號郵件收件回執影本等為證，復為兩造所不爭
      執，自堪信為真實，而經核上開催告期間尚屬相當，且被
      告不爭執並未依約交付分管契約書、印鑑證明、增值稅繳
      納證明予原告等情，則依上規定所示，自應認系爭契約業
      經原告合法解除。
（四）原告得否請求被告加倍返還定金？
      兩造所簽立之系爭契約，因可歸責於被告之事由，致給付
      遲延而未履行，嗣經原告解除契約，原告交付之定金自得
      依民法第249 條第3 款：「契約因可歸責於受定金當事人
      之事由，致不能履行時，該當事人應加倍返還其所受之定
      金。」，及兩造系爭契約第13條約定：「甲方（即被告）
      違反本契約各條之一者，除退還乙方（即原告）所收款項
      外，應再支付所收到款項相等金額之違約金予乙方。」之
      約定請求返還。從而，系爭契約因可歸責於受定金之被告
      之事由，致不能履行移轉系爭土地所有權予買受人義務，
      原告主張係因可歸責於被告之事由致無法完成系爭契約，
      為可採信。揆諸前揭說明，原告請求被告加倍返還其所受
      之定金，即有理由。
五、綜上所述，原告主張本件被告有違約事由為可採，被告所辯
    俱無可取。從而，原告依兩造系爭契約規定及民法第249 條
    第3 款，請求被告加倍返還定金即被告應給付原告80萬元及
    自起訴狀繕本送達翌日（97年1 月25日）起至清償之日止，
    按週年利率5%計算之利息，即屬正當，應予准許。又兩造分
    別陳明願供擔保請准宣告假執行及免予假執行，均核無不合
    ，爰分別酌定擔保金額併准許之。
六、本件事證已臻明確，兩造其餘之攻擊防禦方法，核與本案之
    結論，不生影響，爰不一一贅述，併此敘明。
七、據上論結，本件原告之訴為有理由，依民事訴訟法第78條、
    第390 條第2 項、第392 條第2 項，判決如主文。
中    華    民    國    97    年    11    月    19    日
                     民事鳳山分庭審判長法  官  楊富強
                                       法  官  吳文婷
                                       法  官  林意芳
上為正本係照原本作成。
如不服本判決，應於送達後20日內，向本院提出上訴狀並表明上
訴理由，如於本判決宣示後送達前提起上訴者，應於判決送達後
10日內補提上訴理由書（須附繕本）。
中    華    民    國    97    年    11    月    25    日
                                       書記官  陸艷娣


司法院資訊處製作；財團法人民間司法改革基金會備份。
